【裁判字號】    99,台上,840
【裁判日期】    990513
【裁判案由】    返還不當得利
【裁判全文】
最高法院民事判決              九十九年度台上字第八四○號
上  訴  人  正中法稅徵信有限公司
法定代理人  甲○○
訴訟代理人  陳化義律師
被 上訴 人  台灣中小企業銀行股份有限公司
法定代理人  乙○○
上列當事人間請求返還不當得利事件，上訴人對於中華民國九十
九年一月五日台灣高等法院第二審判決（九十八年度上字第六一
四號），提起上訴，本院判決如下：
    主  文
上訴駁回。
第三審訴訟費用由上訴人負擔。
    理  由
本件上訴人主張：訴外人張豐美以其所有坐落台北市○○段○○
段第二二四號土地應有部分，及其上第二七○六建號即門牌號碼
台北市○○街二七八號五樓房屋（下稱系爭房地），於民國七十
八年八月十一日為被上訴人設定最高限額新台幣（下同）一千三
百五十萬元抵押權（下稱系爭抵押權），嗣於七十九年三月二十
八日再為訴外人中磐企業股份有限公司（下稱中磐公司）設定最
高限額一千七百萬元第二順位抵押權。迨八十三年五月三日，系
爭房地以一千六百二十五萬元拍賣，扣除執行費與增值稅，可分
配金額為一千三百三十一萬一千七百九十元。被上訴人於優先受
償一千一百三十二萬九千二百八十六元，中磐公司僅受分配一百
九十八萬二千五百零四元。惟系爭抵押權所擔保債權僅九百二十
四萬二千五百三十五元，其餘二百零八萬六千七百五十一元並非
擔保範圍，無從優先受償，被上訴人溢領該筆款項致張豐美受有
損害。而伊對中磐公司有一百二十五萬二千零五十一元酬金債權
等情，爰依不當得利、抵押權及代位權之法律關係，求為先位聲
明：命被上訴人給付中磐公司二百零八萬六千七百五十一元本息
，由伊代位受領。備位聲明：命被上訴人給付張豐美二百零八萬
六千七百五十一元本息，由伊遞為代位中磐公司受領之判決（關
於備位聲明部分係上訴人在原審所追加）。
被上訴人則以：張豐美於七十八年三月十六日向伊借款一百二十
萬元，另於八十一年十二月三十一日為訴外人開盛寶石百貨股份
有限公司（下稱開盛公司）連帶保證債務三百萬元，均屬系爭抵
押權擔保範圍，上開債權未受償本息分別為一百零二萬零六百二
十二元及一百零六萬六千一百二十九元，合計二百零八萬六千七
百五十一元，自得於系爭房地拍賣價金優先受償，不生不當得利
等問題等語，資為抗辯。
原審斟酌全辯論意旨及調查證據之結果，以：張豐美分別於前述
時間以系爭房地為被上訴人設定系爭抵押權，擔保張豐美對被上
訴人所負債務，及為中磐公司設定最高限額一千七百萬元之第二
順位抵押權。系爭房地經強制執行拍定，扣除執行費及土地增值
稅後，可分配金額為一千三百三十一萬一千七百九十元，被上訴
人陳報優先債權額為一千一百三十二萬九千二百八十六元，並領
取完畢。中磐公司則以第二順位抵押權人地位受分配一百九十八
萬二千五百零四元之事實，為兩造所不爭執。次查系爭抵押權設
定契約書已載明「如附件其他特約事項」並持向地政機關登記，
且其他特約事項第一條已明文約定「擔保物提供人（即張豐美）
為擔保債務人（即張豐美）對抵押權人台灣中小企業銀行股份有
限公司（包括總行及所屬分支機構）在抵押權設定契約書所定之
本金最高限額以內，現在（包括過去所負現在尚未清償）及將來
所負之票據、借款、墊款、保證等債務及其他債務（如應返還之
押租金等），並包括利息、遲延利息、違約金、實施抵押權費用
、損害賠償及其他有關事項之清償，特提供前列擔保物設定抵押
權與抵押權人」。而張豐美於七十八年三月十六日向被上訴人借
款一百二十萬元，另於八十一年十二月三十一日為開盛公司連帶
保證三百萬元，有借據與保證資料、放款資料可證，核屬前開特
約事項所列抵押權擔保範圍，自得按系爭抵押權優先於中磐公司
抵押權而受償。又系爭房地遭拍賣後，被上訴人陳報前揭借款與
保證債權，分別為本息一百零二萬零六百二十二元、一百零六萬
六千一百二十九元，合計二百零八萬六千七百五十一元，加計另
筆借款債權九百二十四萬二千五百三十五元，共計抵押債權本息
與違約金一千一百三十二萬九千二百八十六元受分配，有被上訴
人陳報債權聲請狀、系爭執行事件分配表可稽。被上訴人既依法
受領上開二百零八萬六千七百五十一元，自不生溢領問題。況被
上訴人陳報債權後，張豐美與中磐公司均未為任何之異議，足見
被上訴人該項債權並無錯誤；且上訴人始終未能證明被上訴人無
權受領該筆款項。至被上訴人於八十三年五月聲請狀簽註「一、
本部本件已全額受償。二、擬準予借用開盛公司借據三百萬元及
張豐美借據九百萬元俾便向法院呈報。」，難謂被上訴人債權已
全部受償。此外，被上訴人並未認諾上訴人之請求。從而，上訴
人依據不當得利、抵押權與代位權法則，先位請求被上訴人給付
中磐公司二百零八萬六千七百五十一元本息，並由上訴人代位受
領；及於原審追加備位請求被上訴人給付張豐美二百零八萬六千
七百五十一元本息，由上訴人遞為代位中磐公司受領，均為無理
由，為其心證之所由得，並說明兩造其餘主張及所提證據，無須
逐一審酌，爰維持第一審所為上訴人敗訴之判決，駁回其上訴及
追加之訴。
查抵押權所擔保之債權，其種類及範圍，屬於抵押權之內容，依
法應經登記，始生物權之效力，但如因內容過於冗長，登記簿所
列各欄篇幅不能容納記載，可以附件記載，作為登記簿之一部分
。因此關於最高限額抵押權所擔保之債權，雖未記載於土地登記
簿，然於聲請登記時提出之最高限額抵押權設定契約書，有該項
債權之登記者，此契約書既作為登記簿之附件，自為抵押權之效
力所及（本院八十四年台上字第一九七六號判例參照）。又依不
當得利之法則請求返還不當得利，以無法律上原因而受利益，致
他人受有損害為其成立要件。且主張不當得利請求權之當事人，
對於不當得利請求權之成立要件，即他方無法律上原因而受利益
，致其受有損害之事實應負舉證責任。本件張豐美向被上訴人借
款及為開盛公司連帶保證所積欠之本息，依系爭抵押權設定契約
書所載，係屬抵押權擔保範圍。又系爭房地遭拍賣後，被上訴人
陳報前揭借款與保證債權，加計另筆借款債權本息連同違約金受
分配，該項債權並無錯誤，且上訴人並未舉證被上訴人受領上開
分配款為無法律上之原因，乃原審合法確定之事實，則被上訴人
自不成立不當得利。中磐公司及張豐美對於被上訴人既無不當得
利請求權，上訴人自無代位權可資行使。原審因而為上訴人不利
之判決，經核於法並無違誤。至原審其餘贅述之理由，於判決結
果不生影響。另上訴人在事實審所主張之「物權請求權」，經闡
明後上訴人表明係指抵押權而言（見一審卷一一三頁反面、一一
四頁），原審就此所為之論斷，亦無違背法令。上訴論旨，執此
並以原審認定事實、取捨證據之職權行使暨其他與判決基礎無涉
之理由，指摘原判決不當，求予廢棄，非有理由。
據上論結，本件上訴為無理由。依民事訴訟法第四百八十一條、
第四百四十九條第一項、第七十八條，判決如主文。
中    華    民    國  九十九  年    五    月   十三   日
                      最高法院民事第五庭
                          審判長法官  朱  建  男
                                法官  顏  南  全
                                法官  林  大  洋
                                法官  沈  方  維
                                法官  王  仁  貴
本件正本證明與原本無異
                                      書  記  官
中    華    民    國  九十九  年    五    月  二十六  日
                                                      K

司法院資訊處製作；財團法人民間司法改革基金會備份。
